最　高　行　政　法　院　判　決　　　　　　　　　　九十三年度判字第六三八號
　　上　訴　人　財團法人中華航空事業發展基金會
　　代　表　人　甲○○
　　訴訟代理人　李永然律師
　　被 上訴 人　財政部臺北市國稅局
　　代　表　人　乙○○
右當事人間因營業稅事件，上訴人不服中華民國九十二年十二月四日臺北高等行政法
院九十一年度訴字第四一四二號判決，提起上訴。本院判決如左：
　　主  文
上訴駁回。
上訴審訴訟費用由上訴人負擔。
　　理  由
壹、本件上訴人主張：依行為時營業稅法第一條及第六條規定可知，營業稅課稅標的
    著重在「營業行為」，是應繳納營業稅者，應為經濟實質面享有營業收入者。查
    上訴人為非營利之法人，本身無營業行為，而八十五年間成立之「訓練中心」因
    有提供飛行器訓練業務，而有勞務收入之營業行為，因此，有營業行為者實係「
    訓練中心」，而非上訴人。原審未詳究上訴人之財物經濟的實質歸屬，僅從形式
    觀察，因上訴人於八十六年有進口貨物，即認定上訴人有營業行為，然上訴人並
    未有銷售貨物或勞務之行為，實不應將上訴人認定為有營業行為之營業人，此顯
    違司法院釋字第四二○號解釋意旨，所揭櫫之實質所得者課稅之原則。且縱認上
    訴人為「營業人」，原審僅以上訴人八十六年進口飛航訓練機及取得股利收入，
    即逕予認定上訴人為兼營投資業務之營業人，卻未說明其理由及法律上意見，顯
    有判決適用法規不當及不備理由之違法。又上訴人於原審準備書狀及辯論意旨狀
    ，亦多次主張上訴人並未從事兼營投資業務之行為，與財政部七十八年五月二十
    二日臺財稅第000000000號及七十七年七月八日臺財稅第七六一一五三
    九一九號函釋（下稱系爭二函釋），所稱之兼營投資業務之營業人身分不符，應
    無系爭二函釋之適用，惟原審於理由中並未就上訴人之主張表示其不採之理由及
    其法律上意見，且就該有利於上訴人之攻擊防禦方法，亦未說明其摒棄不採之理
    由，亦顯有判決不備理由之違法。另查司法院釋字第三九七號解釋，僅係針對兼
    營營業人營業稅額計算辦法與財政部七十七年七月八日臺財稅第七六一一五三九
    一九號函釋，在特定情形之下所為之合憲性解釋；同時亦強調股利收入非屬營業
    稅之課徵範圍，更未同意行政機關得逕將有股利收入之人直接認定為兼營營業人
    ，因此，兼營營業人稅額計算辦法與財政部之函釋即不應被放大適用到其他毫無
    相關甚至相反之案件情形當中。查上訴人實非專營投資之人，上訴人所持有之華
    航股票係上訴人之捐助人捐助而來，上訴人從未投入任何資金購買華航公司之股
    票，而關於股利之部分係上訴人基於股東之身分所取得，縱使今日上訴人無任何
    之行政處所、設備，無任一工作人員存在，只要上訴人在法律上存在，股利依然
    會發生並移轉至上訴人名下，因此根本不發生任何取得股利之相關費用，自然也
    不會有「與股利收入有關之各項費用之進項稅額」產生。但在臺北市稅捐稽徵處
    中北分處將系爭之模擬訓練儀視為上訴人進口之前提下；反而因此將造成銷售（
    進口）免稅貨物愈多時，可以扣抵之比例愈少，亦因而納稅愈多，與營業稅法所
    定免稅之宗旨相反之結果。更嚴重者係上訴人於完全不知被認定為「兼營營業人
    」之情形下，以有逃漏營業稅之故意過失，處以一倍之罰鍰，造成對上訴人雙重
    之侵害。此種結果絕不符營業稅法之立法目的與課徵範圍，更不符司法院釋字第
    三九七號解釋容許兼營營業人營業稅額計算辦法與財政部令函得以繼續適用之本
    意。另依營業稅法第五十一條第一項意旨，乃係就漏稅行為所為之處罰規定，因
    之，對同條項第五款之虛報進項稅額者加以處罰，自應以有此行為，並因而發生
    漏稅之事實為處罰要件，司法院釋字第三三七號解釋理由意旨甚明。再按營業稅
    法第五十一條第五款規定虛報進項稅額者，所謂虛報二字，依文義解釋，顯然指
    行為人有確定故意或不確定故意而為虛報而言，其責任條件已含有處罰故意在內
    ，則對於行為人過失之行為即不應處罰。且依司法院釋字第二七五號解釋意旨，
    行政罰不以故意或過失為責任要件，此係於法律條文無特別規定故意、過失時，
    始有適用，法律如明定或文義本以處罰故意為要件，則不得對過失行為科處行政
    罰。本件上訴人將營業稅申報委由國內最知名且專業之會計事務所辦理，且上訴
    人於臺北市稅捐稽徵處中北分處調查時，即已完整揭示說明本件所持之法律見解
    ，並以誠信的方式挑戰處分機關所持見解之合法性，則雖上訴人代理人所持法律
    見解與稅捐機關不同，因而仍被調整補稅，但上訴人因已對於所有課稅事實加以
    揭露開示，主觀上並無故意違背稅法上義務之短漏報行為，自不應認上訴人有疏
    未注意而導致虛增進項稅額之故意或過失行為，更不得處以罰鍰。況查本件上訴
    人遭臺北市稅捐稽徵處認定有勞務收入之營業行為之起因，實係臺北市稅捐稽徵
    處承辦人員之行政指導錯誤所致，實不可歸責於上訴人。末按行政行為，應符合
    比例原則，此乃行政法之一般原理原則。被上訴人於本件所依函釋於法律上尚屬
    不確定法律概念、司法院釋字第三九七號解釋亦限於特定條件之適用為前提，且
    上訴人在毫不知情下被認定為兼營營業人之情形下，明知上訴人實際上絕無可能
    主動適用系爭二函釋規定，自行依兼營營業人營業稅額計算辦法規定計算調整稅
    額之可能性，即以上訴人有不作為義務之違反而處以罰鍰，此種無期待可能性之
    處罰，並不能達到處罰目的，僅徒然令人感到苛刻與不合理。況在本件尚未依法
    判決確定上訴人是否屬於兼營投資業務之營業人身分前即為補徵外，更為一倍罰
    緩之處分，實際上已逾越營業稅法之立法目的課徵範圍，被上訴人所為顯違比例
    原則，爰請判決廢棄原判決。
貳、被上訴人則以：對於高等行政法院判決之上訴，非以其違背法令為理由，不得為
    之，行政訴訟法第二百四十二條定有明文。依同法第二百四十三條第一項規定，
    判決不適用法規或適用不當者，為違背法令。而判決有同法條第二項所列各款情
    形之一者，為當然違背法令。是當事人提起上訴，如依行政訴訟法第二百四十三
    條第一、二項規定，以原審判決有不適用法規或適用法規不當及判決不備理由或
    理由矛盾為理由時，始得提起上訴。本件上訴人仍執前審主張其與「訓練中心」
    在營業稅法上為兩個不同組織，上訴人無營業行為，亦無兼營投資業務，非營業
    稅法上之兼營營業人，被上訴人竟認其為兼營營業人並予補稅裁罰，顯有違法，
    原判決未詳查顯有判決適用法規不當及不備理由之違法云云。惟查上訴人所提示
    上開資料業經原審判決，詳為審酌，予以論駁。從而，原審法院認定事實與所採
    用證據並無適用法規錯誤及判決不備理由之情形，上訴人仍執前詞反覆訴求，係
    其法律見解之歧異，要難符合上訴之理由等語，資為抗辯。
參、原審斟酌全辯論意旨及調查證據之結果，以：查上訴人於民國八十六年進口貨物
    金額新臺幣（下同）六二一、六四三、○○六元，及取得股利收入五九二、六九
    ○、四一九元，此有營業人海關進口報單資料明細表、兼營營業人進口貨物與海
    關通報資料對照明細表、兼營投資業務營業人取得股利收入明細表、兼營營業人
    營業稅額調整計算表等附原處分卷可稽，上訴人係兼營營業人，未依規定於報繳
    當年度最後一期營業稅時，按當年度不得扣抵比例調整計算應納稅額併同繳納，
    案經原處分機關查獲審理結果，違章漏稅事證明確，核定補徵營業稅三二、二一
    五、三七二元，並按所漏稅額處一倍罰鍰三二、二一五、三○○元，此亦有違章
    案件查核報告書及專案查核報告表附原處分卷可憑。上訴人雖訴稱：其非營業稅
    法上之兼營營業人，原處分機關認定其為兼營營業人，並予補稅裁罰，顯有違誤
    乙節。惟查依前述營業人海關進口報單資料顯示，上開六二一、六四三、○○六
    元進口貨物係上訴人進口，且上訴人於八十六年八月至十二月申報應稅銷售額計
    三二、九七五、七六九元，是上訴人係營業稅法第六條所稱之營業人，洵堪認定
    。又上訴人於八十六年度取得股利收入五九二、六九○、四一九元，為上訴人所
    不否認，係兼營投資業務之營業人，依司法院釋字第三九七號解釋已指明兼營投
    資業務之營業人於年度中取得之股利，應於年度結束時，並依兼營營業人營業稅
    額計算辦法規定，按當年度不得扣抵比例計算調整稅額，併同繳納，上訴人八十
    六年既有取得、進口如上所述股利及貨物，自應依兼營營業人營業稅額計算辦法
    及財政部七十八年函釋意旨辦理調整繳納。其應注意且能注意，而竟疏未注意，
    自難謂無過失，原處分機關予以補稅裁罰，於法有據，上訴人所訴，洵不足採。
    本件原處分認定上訴人係兼營營業人，所為核定補徵營業稅及罰鍰處分，認事用
    法，俱無違誤，訴願決定，予以維持，亦無不合，上訴人起訴意旨，非有理由，
    乃判決駁回上訴人在原審之訴。
肆、本院查：（一）、按行為時營業稅法第二條規定：「營業稅之納稅義務人如左：
    一、銷售貨物或勞務之營業人。．．．」同法第六條規定：「有左列情形之一者
    ，為營業人．．．二、非以營利為目的之事業、機關、團體、組織，有銷售貨物
    或勞務者。．．．」同法第十九條第三項規定：「營業人．．．因本法其他規定
    而有部分不得扣抵情形者，其進項稅額不得扣抵銷項稅額之比例與計算辦法，由
    財政部定之。」同法第五十一條第五款規定：「納稅義務人，有左列情形之一者
    ，除追繳稅款外，按所漏稅額處一倍至十倍罰鍰，並得停止其營業：五、虛報進
    項稅額者。」兼營營業人營業稅額計算辦法第七條規定：「兼營營業人於報繳當
    年度最後一期營業稅時，應按當年度不得扣抵比例調整稅額後，併同最後一期營
    業稅額辦理申報繳納，其計算公式如左：調整稅額 =當年度已扣抵之進項稅額─
    （當年度進項稅額─當年度依本法第十九條第一項規定不得扣抵之進項稅額）×
    （1─當年度不得扣抵比例）」。 財政部七十八年臺財稅字第七八○六五一六九
    五號函釋：「主旨：核定兼營投資業務之營業人，於年度結束時，彙總列入當年
    度最後一期之免稅銷售額之股利，指現金股利及股票股利。說明：二、兼營投資
    業務之營業人於年度中所收之股利收入，為簡化報繳手續；得暫免列入當期之免
    稅銷售額申報，俟年度結束，將全年股利收入，彙總加入當年度最後一期之免稅
    銷售額申報計算應納或溢付稅額，並依『兼營營業人營業稅額計算辦法』之規定
    ，按當年度不得扣抵比例計算調整稅額，併同繳納。」本件上訴人係兼營營業人
    ，於八十六年一月一日至同年十二月三十一日進口貨物金額計六二一、六四三、
    ○○六元（不含稅）及取得股利收入五九二、六九○、四一九元（不含稅），未
    依規定於報繳當年度最後一期營業稅時，按當年度不得扣抵比例調整計算應納稅
    額併同繳納，計逃漏營業稅額三二、二一五、三七二元，經臺北市稅捐稽徵處所
    屬中北分處查獲，依法審理上訴人違章漏稅成立，除核定補徵營業稅三二、二一
    五、三七二元，並按其所漏稅額處一倍罰鍰計三二、二一五、三○○元（計至百
    元止）。上訴人不服，申請復查。經臺北市稅捐稽徵處所屬以八十八年三月二十
    六日北市稽法乙字第八七一八四九○○○○號復查決定駁回，上訴人仍不服，提
    起訴願，亦遭決定駁回，乃提起本件行政訴訟。原判決關於上訴人係兼營營業人
    ，上訴人違規漏稅之事實以及上訴人在原審之主張如何不足採等事項均已詳為論
    斷。認本件原處分認定上訴人係兼營營業人，所為核定補徵營業稅及罰鍰處分，
    認事用法，均無違誤，維持原處分及訴願決定，而駁回上訴人在原審之訴，其所
    適用之法規與該案應適用之現行法規並無違背，與解釋判例，亦無牴觸，並無所
    謂原判決有違背法令之情形；又證據之取捨與當事人所希冀者不同，致其事實之
    認定亦異於該當事人之主張者，不得謂為原判決有違背法令之情形。（二）、上
    訴人對於業經原判決詳予論述不採之事由再予爭執，核屬法律上見解之歧異，要
    難謂為原判決有違背法令之情形。本件上訴論旨，仍執前詞，指摘原判決違誤，
    求予廢棄，難認有理由，應予駁回。
據上論結，本件上訴為無理由，爰依行政訴訟法第二百五十五條第一項、第九十八條
第三項前段，判決如主文。
中　　華　　民　　國　　九十三　　　年　　　五　　　　月　　　十九　　　日
                    最 高 行 政 法 院  第 二 庭
                                審 判 長 法  官　　　葉　振　權
                                         法  官      林　清　祥
                                         法  官　　　鍾　耀　光
                                         法  官　　　劉　鑫　楨
                                         法  官　　　吳　明　鴻
右  正  本  證  明  與  原  本  無  異
　　　　　　　　　　　　　　　　　　　　 法院書記官　陳　盛　信
中　　華　　民　　國　　九十三　　　年　　　五　　　　月　　　十九　　　日
